【裁判字號】    91,訴,1473
【裁判日期】    920124
【裁判案由】    第三人異議之訴
【裁判全文】
臺灣板橋地方法院民事判決  九十一年度訴字第一四七三號
    原      告  甲○○○
    被      告  乙○○
右當事人間第三人異議之訴事件，本院判決如左：
    主      文
原告之訴駁回。
訴訟費用由原告負擔。
    事      實
甲、原告方面：
  一、聲明：臺灣板橋地方法院八十九年度民執松字第一八一六八號清償票款強制執
            行事件中，就如附表所示建物所為之強制執行程序應予撤銷。
  二、陳述：
    (一)如附表所示建物（下稱系爭建物）為證人楊萬順所興建，嗣於民國八十八年十
      一月二十六日售予原告，然因系爭建物為違章建築無法辦理所有權移轉登記，
      故原始起造人楊萬順依法仍為所有權人，原告僅能取得事實上之處分權。茲因
      鈞院受理前開強制執行事件，誤將系爭建物認係債務人陳素英（原冠夫姓為楊
      陳素英，八十八年十一月十五日離婚後撤冠姓，嗣於九十一年一月二十日死亡
      ）所有而予以查封，按證人楊萬順依法對原告負有擔保責任，原告並已依法催
      告其行使權利而怠於行使，爰參酌最高法院五十六年台上字第六八一號判例意
      旨，依民法第二百四十二條之規定，代位證人楊萬順提起強制執行法第十五條
      所定第三人異議之訴，請求撤銷前開強制執行事件中就系爭建物所為之強制執
      行程序。
    (二)前開強制執行事件中之債務人陳素英為一家庭主婦，其前夫即證人楊萬順則係
      經商為業，月入頗豐，始有資力於原為其所有如附表所示之基地上加蓋系爭鐵
      皮三層房屋使用。且證人楊萬順亦到庭證稱：「備內街這兩棟房子我買土地的
      時候上面就有建物，後來我要蓋工廠的時候覺得太小，所以就整個拆掉重新搭
      建，好像是民國七十五年蓋的：：建工廠的錢是我拿的」等語，系爭建物又係
      證人楊萬順用以經營其獨資經營之華盈強撚廠，顯見系爭建物之起造人應為證
      人楊萬順無疑。另房屋稅籍資料僅係作為行政機關課稅管理上之用途，並非權
      利歸屬之證明文件，故證人楊萬順雖稱其將房屋稅納稅名義人登記予債務人陳
      素英之目的在給陳素英財產上之保障，然依法陳素英仍無法取得所有權，至為
      明確。
    (三)原告係向證人楊萬順一同購買樹林市○○街十五號（即系爭建物）、十七號建
      物及其基地，因上開建物未辦理保存登記，故於買賣契約書上註明「建物以鐵
      皮加蓋三層」等文。實際上上開備內街十五號、十七號房屋內部早已打通，於
      使用效能上密不可分，故原告所購買之標的物當然包含上開備內街十五號、十
      七號兩幢房屋。另本件買賣價金共計新臺幣（下同）六百萬元，惟因證人楊萬
      順及債務人陳素英尚積欠原告會款及票據債務，故經扣抵後僅需再支付三百十
      四萬八千八百元，原告亦已全數支付完畢。
  三、證據：提出不動產買賣合約書、臺北縣政府八十九年六月十五日八九北府建工
            字第○八九一九五三五七號函、電費收據、水費收據、律師函及其回執
            影本各乙份為證，並聲請訊問證人楊萬順。
乙、被告方面：
  一、聲明：如主文所示。
  二、陳述：
    (一)按違章建築之買受人因不能為所有權移轉登記而代位原所有人提起異議之訴者
      ，以該房屋並非債務人所有，執行法院誤予查封之情形為限，而系爭建物依據
      債務人陳素英之歸戶財產查詢清單所載，係屬陳素英所有，房屋稅之納稅義務
      人亦為陳素英，且證人楊萬順於七十五年間申請於系爭建物中設立華盈強撚廠
      時，並附有陳素英所出具之房屋使用同意書，又證人楊萬順復到庭證稱為公平
      起見，將系爭建物歸於陳素英所有，故於房屋稅籍資料上登記為陳素英所有，
      顯見系爭建物確屬陳素英所有無疑，原告即無代位提起異議之訴餘地。
    (二)依原告與證人楊萬順間之買賣契約所載，交易標的僅為如附表所示之基地及上
      開備內街十七號之建物，並未包含系爭備內街十五號之建物，可見原告並未買
      受系爭建物，要屬無疑。另債務人陳素英未授權證人楊萬順處分系爭建物，縱
      使證人楊萬順確曾出售系爭建物予原告，亦屬無權處分。
  三、證據：提出歸戶財產查詢清單、臺灣高等法院九十一年度抗字第五六八號民事
            裁定、臺北縣樹林市戶政事務所九十年二月八日九十北縣樹戶字第八八
            二號函、土地登記簿謄本、臺北縣政府九十年二月十九日九十北府建工
            字第○○四○九七號函、買賣仲介專任委託書及不動產買賣合約書影本
            各乙份為證。
丙、本院依職權調閱本院八十九年度執字第一八一六八號清償票款執行事件卷宗。
   理      由
一、本件原告起訴主張：系爭建物為證人楊萬順所興建，嗣於八十八年十一月二十六
    日售予原告，然因系爭建物為違章建築無法辦理所有權移轉登記，故原始起造人
    楊萬順依法仍為所有權人，原告僅能取得事實上之處分權。茲因本院前開強制執
    行事件，誤將系爭建物認係債務人陳素英所有而予以查封，按證人楊萬順依法對
    原告負有擔保責任，原告並已依法催告其行使權利而怠於行使，爰依民法第二百
    四十二條之規定，代位證人楊萬順提起強制執行法第十五條所定第三人異議之訴
    ，請求撤銷前開強制執行事件中就系爭建物所為之強制執行程序。按債務人陳素
    英為一家庭主婦，其前夫即證人楊萬順則係經商為業，頗有資力，且證人楊萬順
    亦到庭證稱興建系爭建物之資金係由其支付，系爭建物又係證人楊萬順用以經營
    其獨資經營之華盈強撚廠，顯見系爭建物之起造人應為證人楊萬順無疑。又原告
    係向證人楊萬順一同購買樹林市○○街十五號（即系爭建物）、十七號建物及其
    基地，因上開建物未辦理保存登記，故於買賣契約書上註明「建物以鐵皮加蓋三
    層」等文。實際上上開備內街十五號、十七號房屋內部早已打通，於使用效能上
    密不可分，故原告所購買之標的物當然包含上開備內街十五號、十七號兩幢房屋
    等語。
二、被告則以：系爭建物依債務人陳素英之歸戶財產查詢清單所載，係屬陳素英所有
    ，房屋稅之納稅義務人亦為陳素英，而證人楊萬順於七十五年間申請於系爭建物
    中設立華盈強撚廠時，並附有陳素英所出具之房屋使用同意書，又證人楊萬順復
    到庭證稱為公平起見，將系爭建物歸於陳素英所有，故於房屋稅籍資料上登記為
    陳素英所有，顯見系爭建物確屬陳素英所有無疑。此外，依原告與證人楊萬順間
    之買賣契約所載，交易標的並未包含系爭備內街十五號之建物，可見原告並未買
    受系爭建物；另債務人陳素英未授權證人楊萬順處分系爭建物，縱證人楊萬順確
    曾出售系爭建物予原告，亦屬無權處分等語，資為抗辯。
三、經查系爭備內街十五號建物為未經所有權第一次登記之建物（即違章建築），房
    屋稅之納稅義務人為債務人陳素英，系爭建物與其隔鄰十七號建物內部已經打通
    ，證人楊萬順並曾於其上設立華盈強撚廠；嗣原告於八十八年十一月二十六日與
    證人楊萬順及其子楊文欽簽訂買賣契約，買賣之標的為如附表所示臺北縣樹林市
    ○○○段第三○七之一一、三○七之二一地號土地及其上鐵皮加蓋三層建物等事
    實，為兩造所不爭，核與證人楊萬順所述相符，並有歸戶財產查詢清單、買賣仲
    介專任委託書、不動產買賣合約書、臺北縣政府八十九年六月十五日八九北府建
    工字第○八九一九五三五七號函影本各乙份附卷可稽，自堪信為真實。
四、本件原告主張證人楊萬順為系爭建物之所有人，被告則以前揭語詞置辯，經查：
  (一)按房屋稅向房屋所有人徵收之，其設有典權者，向典權人徵收之；共有房屋向共
    有人徵收之，由共有人推定一人繳納，其不為推定者，由現住人或使用人代繳；
    未辦建物所有權第一次登記且所有人不明之房屋，其房屋稅向使用執照所載起造
    人徵收之；無使用執照者，向建造執照所載起造人徵收之；無建造執照者，向現
    住人或管理人徵收之，房屋稅條例第四條第一項、第四項分別定有明文，故房屋
    稅籍資料之所為之登記，僅係供稅捐稽徵機關課徵稅捐之用，其上所載之納稅義
    務人，非必然係該房屋之所有權人，從而本件系爭建物雖房屋稅籍登記資料上所
    載之納稅義務人為陳素英，尚不能以此逕認系爭建物之所有權人即為陳素英，而
    應依民法等相關法律定之，合先敘明。
  (二)復按自己建築之房屋，與依法律行為而取得者有別，縱使不經登記，亦不在民法
    第七百五十八條所謂非經登記不生效力之列，最高法院四十一年台上字第一○三
    九號判例意旨可資參照，故違章建築除有民法第七百五十九條所定於登記前已取
    得不動產所有權之情形外，即應以其原始起造人為所有人。本件證人楊萬順業已
    到庭證稱：「備內街這兩棟房子（即系爭建物及其隔鄰十七號建物）我買土地的
    時候上面就有建物，後來我要蓋工廠的時候覺得太小，所以就整個拆掉重新搭建
    ，好像是民國七十五年蓋的，我買的時候就有兩個門牌號碼，但是那時候內部就
    已經打通了，我蓋的時候也是內部打通：：建工廠的錢是我拿的」等語（參見本
    院九十一年十一月十二日準備程序筆錄），顯見證人楊萬順應為系爭建物之原始
    起造人，堪以認定。
  (三)再按不動產物權依法律行為而取得者，非經登記不生效力，為民法第七百五十八
    條所明定。此項規定，並不因不動產為違章建築而有例外；然違章建築物之讓與
    ，雖因不能移轉登記而不能為不動產所有權之讓與，但受讓人與讓與人間如無相
    反之約定，應認為讓與人已將該違章建築之事實上處分權讓與受讓人，最高法院
    六十二年台上字第二四一四號判例、八十六年度台上字第二二七二號判決意旨可
    資參照，從而違章建築之所有人即無法依法律行為而移轉其所有權，僅得讓與事
    實上之處分權。經查證人楊萬順證稱：「十五號及十七號兩間房子我原來買的時
    候就登記我太太的名字，土地是我的，想說這樣比較有保障，因為任何一方不能
    獨立處分」、「所謂房子是我太太的，是指除了稅籍資料是我太太的名字之外，
    因為土地是我的，兩個人這樣子比較有保障」等語（參見前揭準備程序筆錄），
    雖證人楊萬順不黯法律，不明瞭其所為於法律上之性質為何，然衡諸一般社會常
    情，證人楊萬順既謂其用意在於使任何一方不能獨立處分，比較有保障，則其真
    意應係將其所出資興建之系爭建物贈與其前妻即債務人陳素英，應堪認定。惟按
    系爭建物既屬違章建築，縱證人楊萬順意欲將其贈與陳素英，然因不能為所有權
    移轉登記，揆諸前揭判例及判決意旨，應認陳素英僅取得系爭建物事實上之處分
    權，並未因此取得所有權甚明。
  (四)嗣原告與證人楊萬順之不動產買賣合約書中，雖僅載明買賣之標的為上開土地及
    其上鐵皮加蓋三層建物，然系爭建物及其隔鄰十七號建物均坐落上開土地上，且
    均為鐵皮加蓋三層建物，及系爭建物與十七號建物內部已經打通等事實，既為兩
    造所不爭，則合約書上所稱之鐵皮加蓋三層建物應係指系爭建物及十七號建物全
    體，方符常情。況證人楊萬順亦證稱：「我是以陸佰萬賣給甲○○○，包含十五
    號在內」等語（參見前揭準備程序筆錄），顯見原告與證人楊萬順間買賣之標的
    係包含系爭建物在內，至為明確。然系爭建物既屬違章建築，揆諸前揭說明，原
    告並無法因證人楊萬順所為之所有權移轉行為而取得所有權，證人楊萬順仍為系
    爭建物之所有權人，要無疑義。另本件原告係代位證人楊萬順基於系爭建物之所
    有權而主張，故就證人楊萬順及其子楊文欽是否有權處分陳素英就系爭建物所有
    之事實上處分權，即無審酌之必要，附此敘明。
五、本件原告係自系爭建物所有人即證人楊萬順處買受系爭房屋，揆諸最高法院五十
    二年台上字第六八一號判例意旨，固得代位證人楊萬順提起第三人異議之訴，惟
    原告所代位行使者既為證人楊萬順之權利，則其訴有無理由自以證人楊萬順就執
    行標的物是否有足以排除強制執行之權利為前提。復按強制執行法第十五條中所
    謂第三人就執行標的物有足以排除強制執行之權利者，係指對於執行標的物有所
    有權、典權、留置權、質權存在情形之一者而言，最高法院六十八年台上字第三
    一九○號判例意旨可資參照。而就違章建築而言，如債務人係買受違章建築之買
    受人並受領交付而取得事實上處分權，原始建築人即不得再以其不能登記為由主
    張所有權為其原始取得而訴請確認，其基於所有權而請求撤銷查封，亦無由准許
    ，最高法院五十年台上字第一二三六號判例、八十四年度台上字二四八三號判決
    意旨復可參照。本件證人楊萬順雖係將系爭建物贈與債務人陳素英，然與買賣相
    同，其原意均係欲基於法律行為移轉系爭建物之所有權，但因無法為所有權移轉
    登記而未果，故應可參酌前揭判例及判決意旨為相同之認定（臺灣高等法院暨所
    屬法院六十三年度法律座談會民事類第十六號參照）。據此，證人楊萬順既已將
    系爭建物贈與債務人陳素英，雖因系爭建物為違章建築而使陳素英僅取得事實上
    之處分權，然揆諸前揭說明，證人楊萬順已不得基於所有人之地位而向受贈人陳
    素英有所主張，於陳素英為債務人之情形下，亦不得再基於所有權而請求撤封，
    從而證人楊萬順就執行標的物即系爭建物已無足以排除強制執行之權利，至為灼
    然。
六、綜上所述，證人楊萬順本人就執行標的物即系爭建物既已無足以排除強制執行之
    權利，原告代位其行使此項權利，自亦失其所據，要屬當然。從而原告依民法第
    二百四十二條之規定，代位證人楊萬順依強制執行法第十五條之規定提起本件第
    三人異議之訴，核屬無據，應予駁回。
七、本件事證已臻明確，兩造所為之其他主張、陳述並所提之證據，經審酌後，認均
    與本件之結論無礙，爰不一一論述，併予敘明。
八、據上論結，本件原告之訴為無理由，依民事訴訟訟法第七十八條，判決如主文。
中      華      民      國    九十二    年      一      月    二十四    日
                                    臺灣板橋地方法院民事第四庭
~B審判長法  官  陳財旺
~B      法  官  許瑞東
~B      法  官  張紹省
右為正本係照原本作成。
如對本判決上訴，須於判決送達後廿日內向本院提出上訴狀。
中      華      民      國    九十二    年      一      月    二十七    日
~B      書記官  白俊傑
~F0
~T40
┌───────────────────────────────────────────────────────────────────┐
│附表：                                                                                                                                │
├─┬─┬────┬──────┬────┬───────────────────────┬───┬──────┬───────────┤
│  │  │        │            │建築式樣│建物面積    ︵平方公尺︶                      │      │            │                      │
│編│建│        │            │        ├─┬─┬─┬─┬─┬─┬─┬─────────┤權  利│            │                      │
│  │  │        │            │主要建築│一│二│三│  │  │  │合│附  屬  建  物  主│      │最低拍賣價格│                      │
│  │  │基地坐落│  建物門牌  │        │  │  │  │  │  │  │  │                  │      │            │    備          考    │
│  │  │        │            │材 料 及│  │  │  │  │  │  │  │要  建  築  材  料│      │︵新臺幣元︶│                      │
│號│號│        │            │        │  │  │  │  │  │  │  │                  │範  圍│            │                      │
│  │  │        │            │房屋層數│層│層│層│  │  │  │計│及  用  途        │      │            │                      │
├─┼─┼────┼──────┼────┼─┼─┼─┼─┼─┼─┼─┼─────────┼───┼──────┼───────────┤
│１│７│臺北縣樹│台北縣樹林市│        │５│５│５│  │  │  │５│                  │全部  │            │                      │
│  │９│林市○○○○○街一五號│        │２│２│２│  │  │  │７│                  │      │            │                      │
│  │５│坑段三○│            │        │．│．│．│  │  │  │．│                  │      │            │                      │
│  │  │七─一一│            │        │２│２│２│  │  │  │６│                  │      │            │                      │
│  │  │  三○七│            │        │５│５│５│  │  │  │５│                  │      │            │                      │
│  │  │─二一地│            │        │  │  │  │  │  │  │１│                  │      │            │                      │
│  │  │號      │            │        │  │  │  │  │  │  │  │                  │      │            │                      │
└─┴─┴────┴──────┴────┴─┴─┴─┴─┴─┴─┴─┴─────────┴───┴──────┴───────────┘


司法院資訊處製作；財團法人民間司法改革基金會備份。
